臺灣臺南地方法院民事判決
110年度訴字第768號
原      告  蔣美麗


訴訟代理人  林見軍律師
被      告  許佩琳
訴訟代理人  黃進祥律師
            黃建雄律師
            王治華律師
上列當事人間請求遷讓房屋事件，本院於民國110年11月11日言
詞辯論終結，判決如下：
    主      文
被告應將臺南市○區○○段000000000○號房屋(即門牌號碼臺南市○
區○○路0段000號8樓建物)交付原告。
訴訟費用由被告負擔。
    事實及理由
一、原告主張：其向被告購買臺南市○區○○段000000000○號房屋(
    即門牌號碼臺南市○區○○路0段000號8樓建物，下稱系爭房屋
    )及坐落基地，故兩造就系爭房屋有買賣契約(下稱系爭買賣
    契約)關係存在，原告並已於民國107年2月7日登記取得系爭
    房屋所有權，被告卻仍藉口兩造就系爭房屋實係成立借名登
    記契約（下稱系爭借名登記契約），拒絕返還或交付系爭房
    屋，爰依民法第767條第1項前段規定或系爭買賣契約，請求
    被告返還或交付系爭房屋等語。並聲明：被告應將系爭房屋
    騰空遷讓返還或交付原告。
二、被告則以：訴外人即被告配偶林榮樺有資金需求，被告卻因
    有遲繳貸款紀錄而無法向金融機構借貸，遂請訴外人陳韋志
    覓得貸與人並以系爭房屋設定抵押，嗣債權人莊隆志聲請拍
    賣系爭房屋，陳韋志建議借用原告名義登記為系爭房屋所有
    權人，再以原告名義向金融機構貸款以清償借款及房貸，被
    告遂因情勢急迫而接受陳韋志建議，故兩造就系爭房屋所發
    生的法律關係，應該是借名登記契約而非買賣契約等語，資
    為抗辯。並聲明：㈠原告之訴駁回；㈡如受不利判決，願供擔
    保請准宣告免為假執行。
三、兩造間爭執事項
　㈠兩造就系爭房屋是否有系爭買賣契約或系爭借名登記契約之
    法律關係存在？此爭點是否受既判力及爭點效所及？
  ㈡原告依民法第767條第1項前段規定或系爭買賣契約，請求被
    告遷讓返還或交付系爭房屋，有無理由？
四、本院得心證理由
　㈠被告已經將系爭房屋賣給原告，除了應該要辦理所有權移轉
    登記外，還應該要將系爭房屋交付給原告，所以原告可以依
    據買賣契約請求被告交付系爭房屋。
　　⒈物之出賣人，負交付其物於買受人，並使其取得該物所有
      權之義務；民法第348條第1項定有明文。
　　⒉兩造就系爭房屋（及坐落基地）成立系爭買賣契約，原告
      已於107年2月7日登記取得系爭房屋所有權，惟被告目前
      仍占有系爭房屋而拒絕交付等情，有系爭房屋所有權狀影
      本1張、建物登記第二類謄本1份在卷可稽（見補字卷第23
      頁、第25頁至第27頁），參以被告亦稱：系爭房屋依然由
      其占有使用，未曾將系爭房屋交給原告居住使用等語（見
      本院卷第23頁及第29頁），應堪認定。
　　⒊依據民法第348條第1項的法律規定，被告（即出賣人）有
      使原告（即買受人）取得系爭房屋所有權的義務，也有把
      系爭房屋（買賣標的物）交付給原告的義務，所以原告可
      以依系爭買賣契約請求被告履行交付系爭房屋的義務。由
      於有實務見解認為原告只能依買賣關係主張被告債務不履
      行（參照司法院民事廳(84)廳民一字第13341號函文所載
      研究意見），為避免法律見解歧異造成當事人困擾，本院
      逕依系爭買賣契約為原告勝訴判決，附此敘明。
　㈡關於兩造就系爭房屋有無系爭借名登記契約存在的爭點，前
    案已經根據當事人辯論的結果做出判斷（即系爭借名登記契
    約不存在），依據誠實信用原則，被告於本案不可以再做相
    反的主張，所以被告主張有系爭借名登記契約存在並拒絕交
    付系爭房屋，為無理由。
　　⒈被告於前案主張兩造有系爭借名登記契約關係存在，以起
      訴狀送達為終止系爭借名登記契約之意思表示，依據民法
      第541條第2項及第179條規定，請求原告移轉登記系爭房
      屋（及坐落基地）所有權，嗣經法院認定系爭借名登記契
      約不存在，判決被告（即前案原告）敗訴確定等情，有本
      院107年度重訴字第184號民事判決列印資料、臺灣高等法
      院臺南分院109年度重上字第10號民事判決列印資料、最
      高法院109年度台上字第3304號民事裁定列印資料各1份在
      卷可佐（見補字卷第29頁至第53頁、第55頁至第79頁、第
      81頁至第83頁），被告就此客觀事實亦未曾爭執，當堪認
      定。
　　⒉關於訴訟標的，學說上有許多不同看法，但我國實務目前
      以舊訴訟標的理論為主流（參照最高法院99年度台上字第
      948號民事判決），故本院仍依實體上法律關係判斷既判
      力客觀範圍。由於被告於前案係以民法第541條第2項及第
      179條規定為依據（即請求權基礎），系爭借名登記契約
      是否存在則僅係前提事實，故被告於本案主張有系爭借名
      登記契約存在，應不受前案既判力拘束。惟法院於前案就
      訴訟標的以外當事人所主張重要爭點（即兩造間有無系爭
      借名登記契約存在），已於確定判決理由中本於當事人辯
      論結果為判斷（即認定兩造間無系爭借名登記契約存在）
      ，除有顯然違背法令或當事人提出新訴訟資料足以推翻原
      判斷情形外，於相同當事人間就與該重要爭點有關所提起
      其他訴訟，不得再為相反主張，法院亦不得作相反判斷，
      以符民事訴訟法上誠信原則（參照最高法院99年度台上字
      第1717號民事判決）。從而，本件應有學說上所謂爭點效
      之適用，被告於本案不得再為相反主張（即主張系爭借名
      登記契約存在）而拒絕交付系爭房屋。
五、綜上所述，原告依系爭買賣契約之法律關係，請求被告將系
    爭房屋交付原告，為有理由，應予准許。
六、被告雖陳明願供擔保聲請宣告免為假執行，惟本件未經原告
    陳明願供擔保聲請宣告假執行，亦無應依職權宣告假執行之
    事由，自無予以准駁之必要。
七、本件事證已臻明確，兩造其餘攻擊防禦方法及所提證據，經
    本院斟酌後，核與判決結果不生影響，爰不逐項論述，併此
    敘明。
八、訴訟費用負擔之依據：民事訴訟法第78條。
中　　華　　民　　國　　110 　年　　12　　月　　14　　日
                  民事第一庭    法  官　陳谷鴻
以上正本證明與原本無異。
如不服本判決，應於判決送達後20日內，向本院提出上訴狀並表
明上訴理由，如於本判決宣示後送達前提起上訴者，應於判決送
達後20日內補提上訴理由書（須附繕本）。
如委任律師提起上訴者，應一併繳納上訴審裁判費（參照民事訴
訟法施行法第9條：上訴人有律師為訴訟代理人，或依書狀上之
記載可認其明知上訴要件有欠缺者，法院得不行民事訴訟法第44
2條第2項及第444條第1項但書之程序）。
中　　華　　民　　國　　110 　年　　12　　月　　15　　日
                                書記官  徐慧嵐